【裁判字號】    98,訴,3117
【裁判日期】    990209
【裁判案由】    債務人異議之訴
【裁判全文】
臺灣臺中地方法院民事判決              98年度訴字第3117號
原      告  甲○○
訴訟代理人  許哲嘉律師
複代理人    丙○○
被      告  乙○○○
上列當事人間債務人異議之訴事件，本院於民國99年1月28日言
詞辯論終結，判決如下：
    主  文
被告不得執本院89年度票字第18220號民事裁定暨確定證明書之
執行名義對原告為強制執行。
本院98年度司執字第54090號給付票款強制執行事件程序應予撤
銷。
訴訟費用由被告負擔。
    事實及理由
甲、程序事項：
    被告經合法通知，未於言詞辯論期日到場，核無民事訴訟法
    第386條所列各款情形，爰依原告之聲請，由其一造辯論而
    為判決。
乙、實體事項：
一、原告起訴主張：
(一)、按「執行名義成立後，如有消滅或妨礙債權人請求之事由發
    生，債務人得於強制執行程序終結前，向執行法院對債權人
    提起異議之訴」，強制執行法第14條第1項定有明文。經查
    ，原告簽發發票日為民國（下同）87年1月16日，票面金額
    新台幣（下同）200萬元，未載到期日，票據號碼為225169
    之本票1紙（下稱系爭本票）之緣由乃係被告於86年間向金
    融機構抵押借款，其中200萬元貸予原告，原告因而開具系
    爭本票交予被告，核先陳明。
(二)、復按「時效中斷者，自中斷之事由終止時，重行起算。因起
    訴而中斷之時效，自受確定判決，或因其他方法訴訟終結時
    ，重行起算。經確定判決或其他與確定判決有同一效力之執
    行名義所確定之請求權，其原有消滅時效期間不滿五年者，
    因中斷而重行起算之時效期間為五年」；「票據上之權利，
    對匯票承兌人及本票發票人，自到期日起算；見票即付之本
    票，自發票日起算；三年間不行使，因時效而消滅」，民法
    第137條、票據法第22條第1項前段分別定有明文。查本票裁
    定未有確定判決或其他與確定判決同一之效力，並無適用上
    揭民法第137條第3項重行起算時效為5年之規定，先予陳明
    。又無確定判決同一效力之執行名義，時效因中斷而重行起
    算者，應按原有期間為時效期限，故依票據法第22條第1項
    規定，本票時效為三年，重行起算後時效亦為三年，逾期未
    行使權利，債務人即得拒絕給付（民法第144條第I項參照）
    。本件被告即債權人持原告所簽發之系爭本票聲請裁定，本
    院於89年12月8日裁定准予強制執行，並於90年1月11日核發
    確定證明書在案，惟如前述，本案執行名義既為本票裁定，
    自核發確定證明書時重行起算時效，被告至遲應於93年1月
    11 日前行使權利，惟其迄至98年11月3日始聲請強制執行，
    縱認系爭本票所表彰之債權尚有部分未為清償或原告舉證尚
    有疵累，惟上開期間俱無時效中斷之事由存在，該執行名義
    顯已逾時效甚明，原告主張拒絕給付，即屬有據。更何況，
    原告業已將系爭本票債務全數清償，系爭本票所表彰之債權
    已不存在，被告更應將系爭本票歸還予原告，惟迄至今日，
    被告竟持該本票裁定聲請強制執行，誠屬不該。
(三)、綜上，依首揭強制執行法規定，前述情形即有消滅（已清償
    ）或妨礙（時效消滅）債權人請求之事由者，原告得提起異
    議之訴聲請撤銷該執行程序。並聲明：
  1.被告不得執鈞院89年度票字第18220號民事裁定暨確定證明
    書對原告為強制執行。
  2.鈞院98年度司執字第54090號給付票款強制執行事件應予撤
    銷。
二、被告經合法通知，未於言詞辯論期日到場，惟具狀表示：原
    告簽發系徵本票交付於被告，乃向被告借款支用，已經原告
    於起訴狀所自認。被告找不到原告清償借款之資料，且該本
    票仍由被告執有，更足以證明迄今未返還借款之事實。縱然
    系爭本票罹於票據時效而消滅，被告仍得依請求返還借款關
    係求償等語，並聲明：原告之訴駁回。
三、本院之判斷：
(一)、按當事人對於他造主張之事實，於言詞辯論時不爭執者，視
    同自認；當事人對於他造主張之事實，已於相當時期受合法
    之通知，而於言詞辯論期日不到場，亦未提出準備書狀爭執
    者，準用第1項之規定，民事訴訟法第280條第1項、第3項分
    別定有明文。查本件原告主張被告即債權人持原告所簽發之
    系爭本票聲請裁定，本院於89年12月8日裁定准予強制執行
    ，並於90年1月11日核發確定證明書在案，被告迄至98年11
    月3日始聲請強制執行，上開期間俱無時效中斷之事由存在
    等情，業據原告提出本院89年度票字第18220號民事裁定暨
    確定證明書影本、被告98年11月3日強制執行聲請狀影本在
    卷可稽，並經本院依職權調取本院98年度司執字第54090號
    執行卷宗審閱無訛，被告經合法通知，並未於言詞辯論期日
    到庭爭執，所提書狀對此部分亦未爭執，原告此部分之主張
    ，自堪信為真實。
(二)、按執行名義成立後，如有消滅或妨礙債權人請求之事由發生
    ，債務人得於強制執行程序終結前，向執行法院對於債權人
    提起異議之訴；如以裁判為執行名義時，其為異議原因之事
    實發生在前訴訟言詞辯論終結後者，亦得主張之，強制執行
    法第14條第1項定有明文。而按所謂消滅債權人請求之事由
    ，係指足以使執行名義之請求權及執行力消滅之原因事實，
    例如清償、提存、抵銷、免除、混同、更改、解除條件成就
    、契約解除或行使撤銷權、債權讓與、債務承擔、和解契約
    之成立或類此之情形，始足當之；至所謂妨礙債權人請求之
    事由，則係指足以使執行名義所示之給付，罹於不能行使之
    障礙而言，例如同意延期清償、債務人行使同時履行抗辯權
    、消滅時效完成等事由。查被告持前開執行名義聲請執行法
    院對原告之財產強制執行，嗣經本院民事執行處於98年12
    月24日為第一次拍賣公告等情，業經本院調取本院98年度司
    執字第54090號給付票款強制執行卷宗核閱無誤，是系爭強
    制執行程序尚未終結，原告若有消滅或妨礙債權人即本件被
    告請求之事由，自得提起債務人異議之訴。
(三)、次按票據上之權利，對匯票承兌人及本票發票人，自到期日
    起算；見票即付之本票，自發票日起算；三年間不行使，因
    時效而消滅，票據法第22條第1項定有明文。查系爭本票裁
    定所示本票之發票日為87年1月16日，到期日未載，依票據
    法第120條第2項規定，視為見票即付，其消滅時效應自發票
    日起算3年；雖被告即債權人持原告所簽發之系爭本票聲請
    裁定，本院於89年12月8日裁定准予強制執行，並於90年1月
    11日核發確定證明書在案。惟按「時效中斷者，自中斷之事
    由終止時，重行起算。因起訴而中斷之時效，自受確定判決
    ，或因其他方法訴訟終結時，重行起算。經確定判決或其他
    與確定判決有同一效力之執行名義所確定之請求權，其原有
    消滅時效期間不滿五年者，因中斷而重行起算之時效期間為
    五年」，民法第137條定有明文。而本票裁定未有確定判決
    或其他與確定判決同一之效力，自無適用上揭民法第137條
    第3項重行起算時效為5年之規定，故依票據法第22條第1項
    規定，本票時效為三年，被告取得本票裁定確定後，重行起
    算後時效亦為三年，逾期未行使權利，債務人即得拒絕給付
    。而被告遲至98年8月18日持系爭本票裁定為執行名義，向
    本院民事執行處聲請對原告之財產強制執行，顯已逾3年之
    消滅時效，是被告對原告之票據權利已因3年不行使而罹於
    時效，堪予認定。從而，本件原告即債務人以系爭票據請求
    權消滅時效完成即有妨礙債權人即本件被告請求之事由，而
    提起本件債務人異議之訴，以排除系爭執行名義之強制執行
    ，自屬有據。
(四)、綜上所述，本件被告所執以聲請強制執行之執行名義所示之
    請求權既已罹於消滅時效，並經原告據為抗辯，則原告以系
    爭請求權消滅時效完成即有妨礙債權人即被告請求之事由，
    而提起本件債務人異議之訴，請求被告不得執本院89年度票
    字第18220號民事裁定暨確定證明書之執行名義對原告為強
    制執行及本院98年度司執字第54090號給付票款強制執行事
    件程序應予撤銷，以排除系爭執行名義之強制執行（臺灣高
    等法院暨所屬法院91年法律座談會研討結果參照），為有理
    由，應予准許。
六、本件事證已臻明確，兩造其餘攻擊防禦方法及所舉證據，經
    審酌結果，與本件判決結論均無影響，爰不一一論述，附此
    敘明。
七、據上論結，本件原告之訴為有理由，依民事訴訟法第78條，
    判決如主文。
中    華    民    國    99    年    2    月     9     日
                  民事第四庭          法  官  洪堯讚
一、右為正本係照原本作成。
二、如不服本判決，應於判決送達後20日內，向本院提出上訴狀
    。（須按他造當事人之人數附繕本）。
三、提起上訴，應以上訴狀表明(一)對於第一審判決不服之程度，
    及應如何廢棄或變更之聲明，(二)上訴理由（民事訴訟法第
    441條第1項第3款、第4款），提出於第一審法院。
中    華    民    國    99    年    2    月     9     日
                                      書記官

司法院資訊處製作；財團法人民間司法改革基金會備份。
